臺灣高等法院刑事判決　　　　　　　 96年度交上易字第183號
上　訴　人
即　被　告　甲○○
上列上訴人因過失傷害案件，不服臺灣臺北地方法院95年度交易
字第505號，中華民國96年4月19日第一審判決（起訴案號：臺灣
臺北地方法院檢察署95年度偵字第13038號），提起上訴，本院
判決如下：
    主  文
原判決撤銷。
甲○○從事業務之人，因業務上之過失傷害人，處有期徒刑貳月
，減為有期徒刑壹月，如易科罰金，以銀元參佰元即新臺幣玖佰
元折算壹日。
    事  實
一、甲○○以駕駛營業小客車為業，為從事駕駛業務之人，於民
    國九十五年三月十二日二十一時三十五分許，駕駛車牌號碼
    九一八─ＮＡＶ號營業用小客車，沿臺北市○○區○○路由
    東往西（起訴書誤載為由西向東）方向行駛，途經無號誌之
    臺北市○○路與四號道路交岔路口時，明知汽車行駛時，駕
    駛人應注意車前狀況，並隨時採取必要之安全措施，且汽車
    行至無號誌之交岔路口，未劃分幹、支線或同為幹線道或支
    線道者，轉彎車應暫停讓直行車先行，而雖當時天候雨，但
    夜間有照明，柏油路面濕潤，無障礙物且視距良好，亦無不
    能注意之情事，竟疏未注意車前狀況，禮讓直行車先行，即
    逕行左轉，適乙○○騎乘車牌號碼ＡＤＥ─三五一號重型機
    車，沿臺北市○○路由西向東方向行駛至上開交岔路口，明
    知行經無號誌之交岔路口時，應減速慢行，作隨時停車之準
    備，而依當時情形亦無不能注意之情事，亦怠於遵守上開規
    定，未能減速慢行，見甲○○突然駕車左轉而來，閃煞不及
    ，其所騎乘之重型機車前車頭遂撞擊甲○○駕駛之營業用小
    客車右側車身，乙○○旋即人車倒地，並受有鼻部骨折及左
    側慢性中耳炎等傷害。甲○○肇事後，於有偵查權限機關發
    覺其犯罪前，即在現場向前來處理車禍事宜之警員自首。
二、案經甲○○自首及乙○○訴由臺北市政府警察局信義分局報
    請臺灣臺北地方法院檢察署檢察官偵查起訴。
    理  由
一、證據能力部分：
    按「被告以外之人於審判外之言詞或書面陳述，除法律有規
    定者外，不得作為證據。」刑事訴訟法第一百五十九條第一
    項定有明文；復按「被告以外之人於偵查中向檢察官所為之
    陳述，除顯有不可信之情況者外，得為證據。」同法第一百
    五十九條之一第二項亦有規定；另按「被告以外之人於審判
    外之陳述，雖不符前四條之規定，而經當事人於審判程序同
    意作為證據，法院審酌該言詞陳述或書面陳述作成時之情況
    ，認為適當者，亦得為證據。當事人、代理人或辯護人於法
    院調查證據時，知有第一百五十九條第一項不得為證據之情
    形，而未於言詞辯論終結前聲明異議者，視為有前項之同意
    。」同法第一百五十九條之五規定甚明。告訴人乙○○於偵
    查中向檢察官所為之陳述，業經具結且無顯不可信之情形存
    在，依刑事訴訟法第一百五十九條之一第二項規定，自具證
    據能力；其餘之傳聞證據，因被告於原審及本院言詞辯論終
    結前，均未對於證據能力聲明異議，依刑事訴訟法第一百五
    十九條之五第一項、第二項規定，視為同意上開證據具備證
    據能力；本院審酌該等言詞陳述或書面陳述作成之情況，相
    關陳述人均未曾主張非出於任意性或不正取供，足信作成時
    之情況，應無違法或不當情事，因而認為適當，故該等言詞
    陳述或書面陳述，均具備證據能力而得作為證據。
二、訊之被告甲○○固坦認有於前揭時、地與告訴人乙○○發生
    碰撞，告訴人亦因本件事故受有鼻部骨折、右側慢性中耳炎
    等傷害，惟矢口否認有何業務過失傷害犯行，辯稱：伊行至
    該松高路與四號道路交岔路口時，已完成左轉彎車頭轉正，
    是告訴人車速過快，沒有看到伊之車子，才會發生碰撞，伊
    應無過失云云。惟查：
（一）前揭事實，業據告訴人迭於警詢、偵查、原審審理時指訴
      明確（見九十六年度偵字第一三０三八號卷《下稱偵查卷
      》第八頁至第十二頁、第四一頁、第四二頁、原審卷第五
      ０頁至第五二頁）），並有道路交通事故現場圖、補充資
      料表、交通事故談話紀錄表、調查報告表（一）、（二）
      、現場照片及臺北醫學大學附設醫院九十五年三月二十二
      日乙診字第二二三九號函等件存卷可資佐證（見偵查卷第
      十五頁、第二三頁至第二六頁、第二八頁、第二九頁）。
（二）按汽車行駛時，駕駛人應注意車前狀況，並隨時採取必要
      之安全措施；又按汽車行至無號誌之交岔路口，支線道車
      應暫停讓幹線道車先行；未劃分幹、支線或同為幹線道或
      支線道者，轉彎車應暫停讓直行車先行，本件事故發生時
      之道路交通安全規則第九十四條第三項、第一百零二條第
      一項第二款定有明文（道路交通安全規則於九十五年六月
      三日修正公布，於九十五年七月一日施行，本件事故發生
      時為九十五年三月十二日，應適用修正前之道路交通安全
      規則），此亦為汽車駕駛人應盡之注意義務。本件事故發
      生在臺北市○○路與四號道路交岔路口，未區分幹、支線
      ，該處並無設置交通號誌，而被告係駕駛營業用小客車沿
      松高路由東向西方向行駛第一車道，至四號道路時欲由東
      向南方向左轉，告訴人則係騎乘機車沿松高路第三車道由
      西向東方向行駛，此見道路交通事故現場圖、交通事故談
      話紀錄表、道路交通事故調查報告表（一）之記載即明（
      見偵查卷第二三頁至第二五頁、第二八頁），被告與告訴
      人對此亦均無爭執，是以，被告行至該交岔路口欲左轉彎
      時，依道路交通法規規定，應注意車前狀況，暫停讓直行
      之告訴人先行。惟被告於警員製作談話紀錄表時供稱：伊
      原先並不清楚告訴人係行駛於第幾車道，係二車碰撞之後
      伊才知道；「（問：發現危害狀況時距離對方多遠？）我
      車被撞上才知道」等語（見偵查卷第四頁），參以告訴人
      於警詢時證稱：伊看到被告車子忽然左轉的時候，已經距
      離不到五公尺（見偵查卷第二五頁），於偵查中證述：被
      告沒有在路口等候察看，是直接左轉等語（見偵查卷第四
      一頁），顯見被告行至本件肇事地點之交岔路口欲左轉彎
      前，並未暫停察看，注意車前狀況，禮讓直行之告訴人先
      行，而係直接逕行左轉彎，始會未注意行經該處之告訴人
      正直行而來，導致本件車禍發生。次據卷內道路交通事故
      調查報告表（一）之繪示（見偵查卷第二八頁），本件事
      故發生時天候雨、夜間有照明、柏油路面狀況濕潤、無缺
      陷、無障礙物，視距良好，應無何不能注意之情事。彼時
      被告若能確實遵守前揭交通法規，善盡注意義務，即可避
      免與告訴人之機車發生碰撞，從而，被告之過失，及其過
      失與告訴人所受傷害間，有相當因果關係，均至為灼然。
（三）被告雖辯稱伊轉彎後車頭已轉正，始遭告訴人撞擊，故應
      係告訴人車速過快始導致本件事故發生，伊並無過失云云
      。按行經無號誌之交岔路口，應減速慢行，作隨時停車之
      準備，本件事故發生時之道路交通安全規則第九十三條第
      一項第三款定有明文；本件告訴人雖為直行車，擁有優先
      路權，但行經本件肇事地點時，仍有減速慢行，作隨時停
      車準備之義務。告訴人行經事發交岔路口時，時速為三十
      至四十公里，業據告訴人於警員製作談話紀錄表時供陳明
      確，告訴人復稱：伊於見到被告車子時，立即煞腳煞車及
      手煞車，然仍閃避不及等語（見偵查卷第二五頁），可推
      知告訴人行經該無號誌之交岔路口時，並未減速慢行，作
      隨時停車之準備，否則，在被告未能遵守交通法規規定逕
      行左轉彎時，告訴人在已減速之前提下，應能及時將機車
      煞停，避免本件碰撞，告訴人亦坦認其有未予減速之過失
      （見本院卷第四二頁反面），從而，本件告訴人對本次交
      通事故之發生，亦同有過失一節，堪以認定。但即便如此
      ，被告對於本件事故有應注意能注意卻未予注意之過失存
      在，業如前述，是其應擔負之刑責，不因告訴人亦同有過
      失即予以解免。又被告未於轉彎前暫停察看路口狀況，冒
      然左轉彎，始導致未減速之告訴人煞車不及而撞擊被告駕
      駛之車輛，被告雖快速將其車頭轉正，使得其所駕駛車輛
      之撞擊點在右前車門處（此參道路交通事故補充資料表即
      明，見偵查卷第二六頁），顯現出其已優先完成左轉彎之
      假象，然被告未暫停禮讓已進入交岔路口之直行車在先，
      自不因其過失行為而使其獲得優先行駛路權，反而彰顯被
      告確實未能遵守交通法規，對於道路狀況漫不經心，逕行
      左轉而強佔直行車應行之路徑，其過失犯行彰彰明甚。被
      告辯稱伊無過失云云，純係卸責之詞，均無足採。
（四）另本件道路交通事故經原審送請臺北市車輛行車事故鑑定
      委員會鑑定，再送請臺北市政府交通局覆議結果，均認定
      被告左轉彎未讓直行車先行，為肇事主因，告訴人行經無
      號誌路口未減速慢行，為肇事次因，此有臺北市車輛行車
      事故鑑定委員會九十五年十月十九日北鑑審字第０九五三
      ０三六八七００號函所附之鑑定意見書、臺北市政府交通
      局九十六年二月十五日北市交五字第０九五三六四二九０
      ０號函所附之九十六年二月十二日第六八八一號車輛行車
      事故鑑定覆議委員會鑑定覆議意見書等件在卷可證（見原
      審卷第三二頁至第三五頁、第六七頁至第六九頁），與本
      院認定結果相同，益徵被告就本件車禍發生、告訴人傷害
      結果確有過失。
（五）綜上，本件事證明確，被告犯行堪以認定，應依法論科。
三、論罪科刑部分：
（一）查刑法部分條文業於九十四年一月七日修正，九十四年二
      月二日公布，於被告行為後之九十五年七月一日施行，現
      行刑法第二條第一項規定：「行為後法律有變更者，適用
      行為時之法律。但行為後之法律有利於行為人者，適用最
      有利於行為人之法律。」，上開規定乃與刑法第一條罪刑
      法定主義契合，而貫徹法律禁止溯及既往原則，係規範行
      為後法律變更所生新舊法律比較適用之準據法，是刑法第
      二條本身雖經修正，但刑法第二條既屬適用法律之準據法
      ，本身尚無比較新舊法之問題，應一律適用裁判時之現行
      刑法第二條規定以決定適用之刑罰法律，先予辨明。又本
      次刑法修正之比較新舊法，應就罪刑有關之共犯、未遂犯
      、想像競合犯、牽連犯、連續犯、結合犯、以及累犯加重
      、自首減輕暨其他法定加減原因（如身分加減）與加減例
      等一切情形，綜其全部罪刑之結果而為比較，最高法院九
      十五年五月二十三日九十五年度第八次刑事庭會議決議可
      資參照。
　　(一)刑法第二百八十四條第二項前段業務過失傷害罪，法定刑
　　　為一年以下有期徒刑、拘役或一千元以下罰金，有罰金刑
  　　之規定，且並無在七十二年六月二十六日後有所修正。而
      刑法第三十三條第五款修正為：「主刑之種類如下：五、
      罰金：新臺幣一千元以上，以百元計算之」，與被告行為
      時之罰金罰鍰提高標準條例第一條前段規定之提高倍數十
      倍及修正前刑法第三十三條第五款規定之罰金最低額一元
      相比較，修正後之法律，將刑法第二百八十四條第二項前
      段之業務過失傷害罪所得科處之罰金刑最低額，提高為新
      臺幣一千元，因此，比較上述修正前、後之刑罰法律，自
      以被告行為時刑法第三十三條第五款科處罰金刑之法律較
      有利於被告。另九十五年六月十四日刑法施行法增訂第一
      條之一規定：「中華民國九十四年一月七日刑法修正施行
      後，刑法分則編所定罰金之貨幣單位為新臺幣。九十四年
      一月七日刑法修正時，刑法分則編未修正之條文定有罰金
      者，自九十四年一月七日刑法修正施行後，就其所定數額
      提高為三十倍。但七十二年六月二十六日至九十四年一月
      七日新增或修正之條文，就其所定數額提高為三倍」，比
      較修正後刑法施行法第一條之一與罰金罰鍰提高標準條例
      第一條，就上開業務過失傷害罪罰金刑之最高額度規定均
      屬相同，並非刑罰法令之變更，無刑法第二條第一項比較
      新舊法之適用，應適用裁判時之刑法施行法第一條之一第
      一項、第二項前段（最高法院九十五年度第二十一次刑事
      庭會議決議參照）。
    (二)關於自首之規定，修正前刑法第六十二條規定：「對於未
      發覺之罪自首而受裁判者，減輕其刑。但有特別規定者，
      依其規定。」，新法則修正為：「對於未發覺之罪自首而
      受裁判者，得減輕其刑。但有特別規定者，依其規定。」
      ，從而，新法將舊法規定之「必減輕其刑」，修正為「得
      減輕其刑」，比較上開規定，自以修正前刑法關於自首之
      規定對被告有利。
    (三)綜合上述各條文修正前、後之比較，自應整體適用被告行
      為時之法律，對被告較為有利。
（二）被告係以駕駛營業用小客車為業，業據其供陳在卷（見偵
      查卷第四頁），是其為從事駕駛業務之人無疑，其因駕駛
      業務之過失而傷害人，係犯刑法第二百八十四條第二項前
      段之業務過失傷害罪。又被告肇事後，於其犯罪行為未為
      有偵查權限之機關發覺前，即親自撥打「一一０」電話報
      案，報明肇事人姓名、地點，請警方前往處理，此有臺北
      市○○○○○道路交通事故肇事人自首情形紀錄表一紙在
      卷可憑（見原審卷第十六頁），被告嗣未逃避偵審，合於
      自首之要件，應依修正前刑法第六十二條前段規定，減輕
      其刑。原審予以論罪科刑，認事無違，量刑亦稱妥適。惟
      被告犯罪時間係在九十六年四月二十四日以前，所犯之罪
      ，合於中華民國九十六年罪犯減刑條例第二條第一項第三
      款之規定，原審未及審酌，被告上訴否認過失，固無理由
      ，然原判決既有上揭可議之處，自應由本院撤銷改判。爰
      審酌被告身為職業駕駛人，其注意能力應較一般人為高，
      對於交通法規，亦應較常人嫻熟，竟未能善盡駕駛注意義
      務，導致告訴人受有傷害，且犯後未與告訴人和解，賠償
      告訴人損害，犯後態度不佳，暨被告之品行、智識程度等
      一切情狀，量處如主文第二項所示之刑，並依中華民國九
      十六年罪犯減刑條例第二條第一項第三款之規定，減其刑
      期二分之一，及諭知易科罰金之折算標準。又關於易科罰
      金之折算標準，除刑法第四十一條第一項有所修正外，罰
      金罰鍰提高標準條例於九十五年四月二十八日修正，並自
      同年七月一日起生效施行。修正前之刑法第四十一條第一
      項前段規定：「犯最重本刑為五年以下有期徒刑以下之刑
      之罪，而受六個月以下有期徒刑或拘役之宣告，因身體、
      教育、職業、家庭之關係或其他正當事由，執行顯有困難
      者，得以一元以上三元以下折算一日，易科罰金。」，再
      依據修正前罰金罰鍰提高標準條例第二條：「依刑法第四
      十一條易科罰金或第四十二條第二項易服勞役者，均就其
      原定數額提高為一百倍折算一日；法律所定罰金數額未依
      本條例提高倍數，或其處罰法條無罰金刑之規定者，亦同
      。」之規定，被告行為時之易科罰金折算標準，應以銀元
      一百元、二百元、三百元折算一日，經折算為新臺幣後，
      應以新臺幣三百元、六百元、九百元折算一日。惟九十五
      年七月一日施行之刑法第四十一條第一項前段規定修正為
      ：「犯最重本刑為五年以下有期徒刑以下之刑之罪，而受
      六個月以下有期徒刑或拘役之宣告者，得以新臺幣一千元
      、二千元或三千元折算一日，易科罰金。」，另新修正之
      罰金罰鍰提高標準條例則刪除原本第二條之規定。是以比
      較新舊法結果，自以舊法所定之易科罰金折算標準有利於
      被告，故應適用修正前刑法第四十一條第一項前段、罰金
      罰鍰提高標準條例第二條規定，定本件易科罰金之折算標
      準。
據上論斷，應依刑事訴訟法第三百六十九條第一項前段、第三百
六十四條、第二百九十九條第一項前段，刑法第二條第一項前段
、第二百八十四條第二項前段、修正前刑法第四十一條第一項前
段、第六十二條前段，刑法施行法第一條之一第一項、第二項前
段，中華民國九十六年罪犯減刑條例第二條第一項第三款、第七
條、第九條，修正前罰金罰鍰提高標準條例第二條，現行法規所
定貨幣單位折算新臺幣條例第二條，判決如主文。
本案經檢察官游明仁到庭執行職務。
中　　華　　民　　國　　96　　年　　8　　月　 　23　　日
 　　　　　 刑事第十五庭  審判長法　官　  吳昭瑩
                                法　官　  蘇隆惠
                                法　官　  李正紀
以上正本證明與原本無異。
不得上訴。
                                書記官    鄭信昱
中　　華　　民　　國　　96　　年　　8 　　月　　23　　日
附錄：本案論罪科刑法條
中華民國刑法第284條
因過失傷害人者，處6 月以下有期徒刑、拘役或5 百元以下罰金
，致重傷者，處1 年以下有期徒刑、拘役或5 百元以下罰金。從
事業務之人，因業務上之過失傷害人者，處1 年以下有期徒刑、
拘役或1 千元以下罰金，致重傷者，處3 年以下有期徒刑、拘役
或2 千元以下罰金。
